【裁判字號】    95,交抗,788
【裁判日期】    950929
【裁判案由】    違反道路交通管理處罰條例
【裁判全文】
臺灣高等法院交通事件裁定             95年度交抗字第788號
    抗  告  人
    即受處分人  乙○○
上列抗告人因違反道路交通管理處罰條例案件，不服臺灣臺北地
方法院，中華民國95年8月30日所為裁定（95年度交聲字第574號
），提起抗告，本院裁定如下：
    主  文
抗告駁回。
    理  由
一、原處分意旨略以：異議人即受處分人乙○○於民國95年3月2
    8日21時29分許將車牌號碼LF-6182號自用小客車停放於臺北
    市○○區○○路3段與久康街口， 為臺北市政府警察局交通
    警察大隊警員以異議人有在交叉路口10公尺內停車之情形，
    依道路交通管理處罰條例第56條第1項第1款之規定逕行掣單
    舉發。異議人於舉發通知單上所載應到案日期即95年5月4日
    前之95年4月14日向臺北市交通事件裁決所提出申訴， 經原
    處分機關函轉舉發單位臺北市政府警察局文山第一分局（下
    稱文山一分局）後略以：有鑑於台北縣蘆洲「大囍市社區」
    發生火災，凸顯狹窄巷道內違規停車等原因，造成消防車、
    雲梯車無法於第一時間進入救災，本府消防局、交通局及警
    察局規劃影響消防車輛通行救災列管巷道，24小時加強取締
    地點， 車號LF-6182號自用小客車於列管消防巷道加強取締
    地點，在交岔路口且於劃有紅線處違規停車，已違反交通法
    令規定，舉發員警逕行製單舉發並無違誤等語，原處分機關
    乃依道路交通管理處罰條例第56條第1項第1款規定，於95年
    5月19日以北市裁三字第裁22-AT0000000號 裁決書裁處異議
    人新臺幣900元罰鍰。
二、異議意旨略以：異議人長期失業，衣食住行均仰賴八旬老父
    以微薄退休金供給，本件違規裁罰異議人亦無力繳納；而本
    件異議人違規停車原因係為急救年邁母親而出於不得已之行
    為，動機實堪憫恕，符合法律所定緊急避難之要件；且異議
    人於臺北市○○路○段85巷口與久康街口處停車， 該處往來
    人車稀少，停車時間係晚間9時30分，非上下班尖峰時段 ，
    侵害社會法益輕微，原處分機關未及斟酌異議人係屬初犯及
    違規停車之原因、動機、目的、違規停車時、地並異議人之
    經濟狀況，一律裁罰900元，顯與法理不容， 亦悖於法律正
    義；又依行政罰法第19條規定，違反行政法上義務應受法定
    最高額新臺幣3000元以下罰鍰之處罰，其情節輕微，認以不
    處罰為適當者，得免予處罰。異議人之違規行為係出於孝道
    ，情有可原，爰聲明異議，予以異議人免罰或減輕罰鍰等語
    。
三、原裁定以：
（一）按交叉路口十公尺內不得臨時停車；禁止臨時停車處所不
      得停車，道路交通安全規則第111條第1項第2款及第112條
      第1項第1款分別定有明文；又汽車駕駛人在禁止臨時停車
      處所停車者，處新台幣600以上1200元以下罰鍰， 道路交
      通管理處罰條例第56條第1項第1款亦有明文。
（二）經查， 異議人所有車牌號碼LF-6182號自用小客車於臺北
      市○○區○○路3段與久康街交岔路口10公尺 內違規停車
      為警舉發之事實，為異議人所不爭執，應堪認定。異議人
      雖以前揭情詞置辯，然按緊急避難行為，以自己或他人之
      生命、身體、自由、財產猝遇危難之際，非侵害他人法益
      別無救護之途，為必要之條件。查依異議人於交通違規案
      件陳述書所載及代理人甲○○於原審法院調查時所述，異
      議人母親於95年3月28日晚上9時許不慎跌倒，致左手受傷
      無法舉高，異議人即駕駛前揭車自小客車搭載母親前往位
      於臺北市○○路之國術館就診，途中想起母親飯後治療糖
      尿病之藥物尚未服用，遂折返家中服藥， 因當時已晚間9
      時30分，如費時找停車位，恐逾國術館營業時間，乃將車
      輛停放於住處附近，待母親服藥完畢後，員警已前來開單
      舉發等情以觀，異議人母親左手所受無法舉高之傷害及應
      於飯後服用糖尿病藥物等，均非現時緊急非違規停車別無
      他法救護其法益之危難， 而異議人於晚間9時許駕車出門
      時即明知該國術館營業時間將屆，非不得俟母親手傷診療
      完畢返家後再服侍母親服用藥物，又縱逾國術館營業時間
      ，亦非不得將母親就近送往同樣位於興隆路之萬芳醫院急
      診，是異議人之情形顯與行政罰法第13條所定緊急避難之
      要件不合，難以信採。次按違反行政法上義務應受法定最
      高額3000元以下罰鍰之處罰，其情節輕微，認以不處罰為
      適當者，得免予處罰，前項情形，得對違反行政法上義務
      者施以糾正或勸導，並作成紀錄，命其簽名，行政罰法第
      19條固有明文。惟所稱「情節輕微者」是否不予處罰而予
      以糾正或勸導，應屬交通稽查執行機關裁量職權範圍，除
      行政機關行使裁量權之過程或結果，有逾越權限或濫用權
      力之情形，而應以違法論者外，法院原則上應尊重行政機
      關之裁量決定而作有限之司法審查；且依前揭處分機關函
      轉舉發單位文山一分局調查結果認因狹窄巷道內違規停車
      等原因，造成消防車、雲梯車無法於第一時間進入救災，
      消防局、交通局及警察局規劃影響消防車輛通行救災列管
      巷道，24小時加強取締地點，異議人所有自小客車於列管
      消防巷道加強取締地點，在交岔路口且於劃有紅線處違規
      停車等情，有該局95年4月28日北市警文一分交字第09530
      941700號書函附卷可稽，是依異議人上開違規停車之情節
      ，亦難認有何情節輕微應予免罰之情形。再依違反道路交
      通管理事件統一裁罰基準表之規定，違反道路交通管理處
      罰條例第56條第1項第1款在禁止臨時停車處所停車者，機
      器腳踏車處罰鍰600元，小型車、大型車各處罰鍰900元、
      1200元，異議人違規停放自小客車屬小型車，原處分機關
      乃依基準表裁處罰鍰900元，核無不當， 異議人認原處分
      機關裁處罰鍰900元猶嫌過重，應予減輕云云， 亦無理由
      。
（三）綜上所述，異議人確有在交岔路口10公尺內禁止臨時停車
      處所停車之違規行為，從而原處分機關依道路交通管理處
      罰條例第56條第1項第1款、違反道路交通管理事件統一裁
      罰基準表之規定，裁處異議人罰鍰900元，核無違誤， 受
      處分人之異議為無理由，應予駁回，經核並無違誤。
四、抗告人即受處分人抗告意旨略以：
（一）原審法官心證反覆，言行不一。原審法官聽取抗告人之代
      理人陳述後，認定抗告人所提異議之訴有理由，並當庭宣
      告：「 北市裁決所所裁處之900元罰鍰如屬法定罰鍰最低
      額者，本件異議予以駁回；如非最低額者，則予裁定減輕
      。」，此有在庭之書記官、通譯及錄音為證。而道路交通
      管理處罰條例第56條第1項第1款規定違反該條者， 處600
      元以上1200元以下罰鍰，可見本件裁罰並非法定最低額，
      原審法官當庭宣告後，即應秉持誠信，將原處分撤銷，更
      為較低額之裁處，未料原審法官竟食言背信，顯不足採。
（二）按「命令與憲法或法律牴觸者無效。」、「各機關發布之
      命令，得依其性質，稱規程、規則、細則、辦法、綱要、
      標準或準則。」憲法第172條、中央法規標準法第3條分別
      定有明文。本件違反道路交通管理事件統一裁罰基準表，
      係行政機關為便宜行事所訂，其法效位階應低於中央法規
      標準法第3條所規定之命令。且該處罰標準， 竟未視違規
      人之動機、目的、故意過失與否、手段、危害社會程度及
      行為人之經濟狀況，在法定罰鍰金額內為處罰，足見該處
      罰標準，顯係公然抵觸行政罰法第19條之規定。原裁定將
      低於命令位階且違反法律之便宜規定，作為駁回抗告人異
      議之理由，顯違反憲法第172條規定。
（三）又抗告人之母患有糖尿病，如延誤服藥將有嚴重後果，則
      醫治糖尿病顯較治療手傷為重要，原裁定竟謂「非不得俟
      母親手傷診療完畢返家後再服侍母親服用藥物」，顯為不
      食人間煙火，違反經驗法則。又抗告人之母為土生土長之
      臺灣人，對於跌打損傷本地人多捨西醫而選擇國術館，且
      病患選擇醫師多基於對醫師之信賴，原裁定竟謂：「縱逾
      國術館營業時間，亦非不得將母親就近送往同樣位於興隆
      路之萬芳醫院急診」，亦屬違反經驗法則。原裁定以此等
      違反經驗法則之理由，駁回抗告人為盡孝道而不得已之違
      規行為，顯非適法。
（四）再本件處分係由文山一分局以 95年4月28日北市警文一分
      交字第09530941700號函命抗告人應於指定期日到案， 惟
      原裁定竟謂本件處分係由臺北市交通事件裁決所於 95年5
      月19日以北市裁三字第裁22-AT0000000號裁決書為之，原
      裁定認定之事實顯有違誤。而法定之裁處機關為臺北市交
      通事件裁決所，本件舉發機關竟濫權處罰抗告人，顯屬違
      法，原裁定竟將該違法裁處認屬合法，原裁定顯然違法。
（五）本件舉發機關為文山一分局，基於重視舉發獎金之原因，
      故本件雖有諸多減輕處罰之原因，仍不願減輕處罰，原裁
      定竟將違法之裁處誤認為合法，顯係為虎作倀。
（六）本件違規地點應係臺北市○○路○段85巷與久康街口， 惟
      原裁定理由段二之首竟謂違規地點係臺北市○○路○段 與
      久康街口， 原裁定竟將木柵路3段85巷口誤認為久康街口
      ，而木柵路為交通要道，若有違規停車，其危害將遠較人
      車較稀之木柵路3段85巷口為重，原裁定誤認停車地點 ，
      而作輕重倒置之裁定，顯係違法。
（七）又原處分未斟酌抗告人之經濟狀況，而為相同之處罰，將
      使法律淪為具文，文山一分局為貪圖獎金，不論貧富而一
      律處罰900元， 原裁定竟將此與人情不容之處分認為合法
      ，顯有不備理由及違反倫理法則。
（八）本件抗告人違規停車，依法應待臺北市交通事件裁決所裁
      決後，再繳交罰鍰。惟文山一分局竟未待裁決，逕以95年
      4月28日北市警文一分交字第09530941700號函令抗告人繳
      納罰鍰，顯係濫權。
（九）抗告人之父於裁決前先至臺北市交通事件裁決所請求減輕
      處罰，經主辦官員拒絕後，抗告人之父即表欲向法院提出
      異議，並當場撰寫異議狀並交該所，惟該所竟於收受異議
      狀後始製作裁決書，並函知抗告人如有不服，可再聲明異
      議，致抗告人重複撰寫兩份異議狀，擾民莫此為甚。
（十）縱上所述，原裁定既有上開違法，爰依法提起抗告，請求
      撤銷原裁定等語。
五、惟查：
（一）按「法院受理有關交通事件，準用刑事訴訟法之規定。」
      、「審判期日之訴訟程序，專以審判筆錄為證」，道路交
      通管理處罰條例第89條、刑事訴訟法第47條分別定有明文
      。經查原審95年8月23日筆錄，原審並未如抗告意旨（一
      ）所稱擬將原處分撤銷等語，抗告人此部分所指，要屬無
      據。
（二）再原裁定已就本件處分是否與抗告人違規之理由、輕重等
      情節有失輕重，詳載理由依據，抗告意旨（二）、（三）
      指稱原裁定未審酌及此，且不食人間煙火等語，顯屬無據
      。
（三）按道路交通管理處罰條例第8條第1項、第3項前段規定：
      「違反本條例之行為，由下列機關處罰之：一、第十二條
      至第六十八條由公路主管機關處罰。二、第六十九條至第
      八十四條由警察機關處罰。‧‧‧第一項第一款之處罰，
      公路主管機關應設置交通裁決單位辦理。」而本件係違反
      道路交通管理處罰條例第56條之規定，依法文山一分局僅
      為本件舉發機關，臺北市交通事件裁決所則為本件裁決機
      關，查文山一分局僅係製作舉發通知單通知抗告人及裁決
      機關；而臺北市交通事件裁決所則於抗告人之父到案仍表
      不服時，製作裁決書，故該所為舉發機關，上開二單位所
      為函文，均未違反法令，抗告意旨（四）指稱本件舉發機
      關濫權處罰，且原裁定誤將違法裁處認屬合法等語，容有
      誤會。
（四）按行政機關行使裁量權，不得逾越法定之裁量範圍，並應
      符合法規授權之目的，行政程序法第10條定有明文。亦即
      若行政機關係基於法律之授權，在該授權範圍內為裁量，
      而無裁量怠惰或裁量濫用等情形，司法機關均需本於權力
      分立之原則，尊重行政機關行政上之判斷。查抗告人所舉
      為盡孝道、家境困頓等情縱然屬實而處境堪憐，惟本件裁
      決機關既係依法於法定範圍內為裁處，而無裁量怠惰或裁
      量濫用之情形，本院自不得就此予以指摘，故抗告意旨（
      五）、（七）空言指摘文山一分局係為獲取舉發獎金，而
      明知有應減輕處罰之事仍不願減輕，且原裁定誤將違法裁
      處認屬合法等語，顯屬無據。
（五）本件原裁定理由二雖載本件案發地點位於 「木柵路3段」
      與久康街交岔路口，而未詳載係「木柵路3段58巷」 與久
      康街交岔路口， 惟木柵路3段應僅於該58巷處始與久康街
      交岔，其餘路段應無交岔，亦即自原裁定所載，違規地點
      已可特定，且原處分機關確係以本件係於交叉路口10公尺
      內違規停車為裁處之理由，原裁定依此認原處分合法，自
      均無違誤。從而抗告意旨（六）指稱原裁定誤認停車地點
      ，而作輕重倒置之裁定等語，顯與事實有違。
（六）按道路交通管理處罰條例第9條規定：「 本條例所定罰鍰
      之處罰，受處罰人接獲違反道路交通管理事件通知單後，
      於十五日內得不經裁決，逕依第九十二條第三項之罰鍰基
      準規定，向指定之處所繳納結案；不服舉發事實者，應於
      十五日內，向處罰機關陳述意見；其不依通知所定期限前
      往指定處所聽候裁決，且未依規定期限繳納罰鍰結案或向
      處罰機關陳述意見者，處罰機關得逕行裁決之。」故抗告
      人依法本得待裁決後再行繳交罰鍰，今抗告人竟未待裁決
      機關裁決，而逕自繳交罰鍰，自屬權利之放棄。再文山一
      分局所製作之95年4月28日北市警文一分交字第095309417
      00號函，僅係舉發通知單，告知抗告人已有本件交通違規
      之事實，至抗告人何時繳納罰鍰，尚待抗告人自由決之，
      故抗告意旨（八）指稱文山一分局濫權裁罰等語，顯無理
      由。
（七）又縱令抗告意旨（九）所稱因裁決機關行政程序之進行，
      而致抗告人之父重複撰寫異議狀等情屬實，惟此均無解於
      抗告人確有本件交通違規之事實，則原處分機關所為處分
      ，仍屬適法；原裁定認原處分並無違法不當，亦與法相合
      。從而抗告意旨（九）所指，顯無理由。
（八）縱上所述，本件抗告人所執抗告理由，既均不足採，本件
      抗告為無理由，應予駁回。
據上論結，應依道路交通案件處理辦法第26條，道路交通管理處
罰條例第89條，刑事訴訟法第412條，裁定如主文。
中    華    民    國    95    年    9     月    29    日
                  交通法庭審判長法  官    蔡秀雄
                                法  官    黃金富
                                法  官    周煙平
以上正本證明與原本無異。
不得再抗告。
                                書記官    蕭麗珍
中    華    民    國    95    年    10    月    3     日


司法院資訊處製作；財團法人民間司法改革基金會備份。
